臺灣高等法院民事判決
108年度上易字第1136號
上  訴  人  謝承新(SIMSEK SINAN)              

訴訟代理人  蔡侑芳律師
被上 訴 人  游雅婷  
上列當事人間請求返還借款事件，上訴人對於中華民國108年8月
28日臺灣臺北地方法院108年度訴字第708號第一審判決提起上訴
，本院於109年1月14日言詞辯論終結，判決如下：
    主   文
一、上訴駁回。
二、第二審訴訟費用由上訴人負擔。
    事實及理由
壹、程序方面：
一、查上訴人為土耳其籍人士，有其居留證、護照影本在卷足憑
    （見原審卷第78至80頁），是本件為涉外民事事件，應依涉
    外民事法律適用法等相關規定定管轄權及準據法；惟我國涉
    外民事法律適用法未就國際管轄權加以規定，應類推適用民
    事訴訟法之規定（最高法院97年度台抗字第185 號裁定意旨
    參照）；又訴訟，得由被告住所地之法院管轄，民事訴訟法
    第1條第1 項定有明文；上訴人係主張被上訴人向其借款迄
    未清償，故依民法第478條規定請求被上訴人返還借款，而
    被上訴人為本國人，有其個人戶籍資料查詢結果在卷可稽（
    見原審限制閱覽卷），本件自應類推適用前揭規定，認我國
    法院有國際管轄權。復按法律行為發生債之關係者，其成立
    及效力，依當事人意思定其應適用之法律；當事人無明示之
    意思或其明示之意思依所定應適用之法律無效時，依關係最
    切之法律；法律行為所生之債務中有足為該法律行為之特徵
    者，負擔該債務之當事人行為時之住所地法，推定為關係最
    切之法律，涉外民事法律適用法第20條第1 項、第2 項、第
    3 項前段定有明文；上訴人係依消費借貸法律關係請求被上
    訴人返還借款，核屬因法律行為發生債之關係，兩造並未約
    定應適用之法律，上訴人則主張兩造成立消費借貸契約、交
    付借款之地點均在我國境內，被上訴人之住所地亦在我國，
    依前揭規定，本件自應以我國法為準據法。
二、被上訴人經合法通知未於言詞辯論期日到場，核無民事訴訟
    法第386 條所列各款情形，爰依上訴人聲請，由其一造辯論
    而為判決。 
貳、實體方面：
一、上訴人起訴主張：伊來臺後於美語補習班任教，因而結識為
    學生家長之被上訴人，被上訴人於民國105年10月間以投資
    資金不足為由向伊借款，伊分別於105年10月27日、31日透
    過友人即訴外人胡懿寧匯款新臺幣（下同）44萬3,000元、5
    9萬7,000元，共計104萬元（下稱系爭款項）至被上訴人帳
    戶。被上訴人確認收款後，原承諾於1個半月至2個月間返還
    借款，惟屆期仍未返還，伊自106年起多次以電話或通訊軟
    體催告，被上訴人仍置之不理，爰依民法第478條規定起訴
    請求被上訴人返還系爭款項並加給法定遲延利息等語。並於
    原審聲明：被上訴人應給付上訴人104萬元，及自108年3月1
    日起至清償日止，按年息5%計算之利息。（原審判決上訴人
    敗訴，上訴人全部不服，提起上訴。）並於本院上訴聲明：
    ㈠原判決廢棄。㈡被上訴人應給付上訴人104萬元，及自108年
    3月1日起至清償日止，按年息5%計算之利息。
二、被上訴人則以：伊並未向上訴人借款，兩造係因共同經營肯
    亞之黃金投資方有資金往來，伊雖曾收受上訴人交付之系爭
    款項，然係用以支應上開投資案之機票、人員成本及投資款
    等開銷，兩造間無消費借貸關係存在，上訴人所為本件請求
    並無理由等語，資為抗辯。並答辯聲明：上訴駁回。
三、法院之判斷：
　㈠按當事人主張有利於己之事實者，就其事實有舉證之責任，
    民事訴訟法第277 條前段定有明文。是民事訴訟如係由原告
    主張權利者，應先由原告負舉證之責，若原告先不能舉證，
    以證實自己主張之事實為真實，則被告就其抗辯事實即令不
    能舉證，或其所舉證據尚有疵累，亦應駁回原告之請求；又
    請求履行債務之訴，除被告自認原告所主張債權發生原因之
    事實外，應先由原告就其主張此項事實，負舉證之責任，必
    須證明其為真實後，被告於其抗辯事實，始應負證明之責任
    ，此為舉證責任分擔之原則。次按金錢消費借貸為契約之一
    種，須當事人間互相表示借貸之意思一致，且貸與人將金錢
    之所有權移轉於借用人，始生效力；又交付金錢之原因甚多
    ，金錢之交付非當然成立消費借貸，故當事人主張金錢消費
    借貸契約存在，應就借貸意思表示合致及借款業已交付之事
    實，負舉證責任，其僅證明金錢之交付，未證明借貸意思表
    示合致者，仍不能認金錢借貸契約存在（最高法院104 年度
    台上字第1946號判決意旨參照）。上訴人主張其已交付系爭
    款項予被上訴人，業據其提出105年10月27日及31日分別匯
    款44萬3,000元、59萬7,525元予被上訴人之匯款申請書2紙
    為證（見原審卷第32、34頁），並有兆豐國際商業銀行股份
    有限公司108年4月15日兆銀總集中字第1080018828號函在卷
    足稽（見原審卷第152至156頁），且為被上訴人所不爭執（
    見本院卷第75頁），固堪信為真實；然上訴人主張兩造就系
    爭款項存有消費借貸契約關係，則為被上訴人所否認，依前
    揭說明，自應由上訴人先行舉證證明兩造已就系爭款項達成
    借貸意思表示合致。
　㈡上訴人雖主張被上訴人係於105年10月間在臺灣以口頭向上訴人借款，約定收到借款後1個半月至2個月清償，未約定利息（見本院卷第74、123頁），並提出兩造間之LINE、微信等通訊軟體對話紀錄為證（見原審卷第30、36至50、193至197頁，本院卷第111至113 頁）；惟一般金錢借貸契約之交易雙方縱係以口頭達成借貸合意，於後續聯繫或貸與人催告還款時，亦應會提及借貸金額及清償期等借貸契約相關約定，然遍觀上訴人提出之兩造對話紀錄，均未曾使用「borrow」、「lend」等關於借貸之用語，亦無一語提及借貸金額、借貸期間，是上訴人主張系爭款項係被上訴人向其商借，並約定於借款後1個半月至2個月清償，兩造就系爭款項已達成消費借貸之意思表示合致云云，已屬無據。至上訴人所舉兩造對話紀錄中，被上訴人雖曾提及「I will return your money」、「I will pay back your principal money together with profit from Freetown deal」、「to return your principal money」等語（見原審卷第40至46頁），上訴人並據此主張「principal money」即係借款之意；惟查，被上訴人抗辯此係因兩造共同投資肯亞交易，均受有損失，而兩造原為朋友關係，伊基於朋友情義，始表示如果其他交易成功，會將上訴人的損失補回，並分配利益給上訴人等語（見原審卷第90至92頁、本院卷第227頁），並提出兩造間對話紀錄以及其為進行上開投資案而安排上訴人與訴外人林育成一同至肯亞之購買機票、訂房紀錄暨林育成之護照影本等為證（見原審卷第100至138、191至197頁，本院卷第55至61、231至235頁）；參諸卷附兩造間對話紀錄，上訴人確曾向被上訴人表示「we are partners」、「share profit」、「since I invested the money」、「we will have equal share」、「we made an investment together for doing business」（即我們是合夥人、分享利潤、自從我投資錢、我們有相同持分、我們共同投資做生意）等語（見原審卷第108至116、195頁，本院卷第233頁）；林育成並於本院審理中到庭具結證稱：伊曾在106年1月31日與上訴人一同前往肯亞，是要去做貴金屬原礦交易，伊負責帶儀器檢驗貴金屬，上訴人負責跟肯亞商家談判、簽合約、安排航運、付款，被上訴人應該是負責安排整個合約及行程，以及與肯亞方面接觸，該次出國費用是由被上訴人支付，機票、住宿都是被上訴人直接訂票付款，上訴人是這個黃金採購交易合約中買方的代表人，兩造都是投資者，伊負責檢驗，以後可以抽成，上訴人在肯亞時有跟伊說好好做，以後可以變成一個團隊繼續做交易等語（見本院卷第120至123頁）；審酌證人林育成僅係因參與上開投資案而與兩造共事，與本件並無利害關係，衡情應無甘冒偽證罪責故為虛偽證述之可能，其證詞應足採信。綜上堪認被上訴人辯稱兩造曾共同投資肯亞之黃金交易，上訴人係為投資而交付系爭款項，其後因投資失利，被上訴人始向上訴人表示會返還上訴人之出資等情，尚非全然無據；上訴人主張其未曾與被上訴人共同投資，當時係為盡快取回系爭款項，始依被上訴人之要求前往肯亞云云，則與前揭兩造往來對話紀錄及證人林育成之證述不符，難以採信。又依上訴人所舉劍橋辭典，「principal money」係指本金即可生息的資本（見本院卷第33至35頁），亦即泛指投資本金、借貸本金等得用以生息之資金，並非僅指借款本金，自不得僅以被上訴人曾於兩造對話中使用上開用語，遽認被上訴人已承諾返還借款。除此以外，上訴人復未能提出其他證據足資證明兩造間有消費借貸之意思合致（見本院卷第124頁），況且匯款予他人之原因多端，上訴人既未能舉證證明兩造就系爭款項已達成借貸意思表示合致，自不得僅憑上訴人曾匯款104萬餘元予被上訴人，即認兩造就系爭款項已成立消費借貸契約。從而，上訴人依消費借貸契約關係請求被上訴人給付104萬元本息，難認有據。
四、綜上所述，上訴人依消費借貸法律關係請求被上訴人給付10
    4萬元，及自108年3月1日起至清償日止按週年利率5%計算之
    遲延利息，為無理由，不應准許。原審為上訴人敗訴之判決
    ，核無違誤，上訴意旨指摘原判決不當，求予廢棄改判，為
    無理由，應駁回其上訴。
五、本件事證已明，兩造其餘攻擊防禦方法及所舉證據，核與本
    件判決結果不生影響，爰不再逐一論列，併此敘明。
六、據上論結，本件上訴為無理由，依民事訴訟法第449 條第1
    項、第78條、第463 條、第385 條第1 項前段，判決如主文
    。 
中    華    民    國   109    年    2     月     4    日
                  民事第六庭
                      審判長法  官  陶亞琴
                            法  官  黃書苑
                            法  官  陳蒨儀
正本係照原本作成。
不得上訴。
中　　華　　民　　國　　109 　年　　2 　　月　　4 　　日
  　　　　　　　　　　　　　書記官  葉國乾